臺灣臺南地方法院民事判決　　　　　　　93年度家訴字第51號
原　　　告　乙○○
訴訟代理人　蘇新竹律師
　　　　　　張清富律師
被　　　告　甲○○
訴訟代理人　王銀村律師
右當事人間請求履行契約事件，經本院於民國94年4月25日言詞
辯論終結，判決如左：
    主      文
原告之訴駁回。
訴訟費用由原告負擔。
    事實及理由
一、原告主張：
（一）兩造原為夫妻，嗣因感情不睦而於93年5月6日協議離婚，
      並向戶政機關辦妥離婚登記手續，依兩造離婚協議書第一
      項第二款約定：「於關廟鄉○○段第0000-0000號收件字
      號歸地號字第008777號之權利人甲○○Ｚ000000000之權利
      將歸屬乙○○Ｚ000000000不得異議。」等語，足見依上揭
      協議，被告自有將該抵押權移轉登記予原告之義務。茲因
      協議時僅記載「收件字號歸地字第008777號之權利」，而
      收件字號歸地字第008777號則包括台南縣關廟鄉○○段
      183地號、同段185-2號、同段185-7號共三筆土地上所設
      定之抵押權，有各該筆土地登記簿可稽。而被告拒絕依約
      將上揭抵押權移轉予原告，雖經原告多次催請亦置之不理
      ，不得已爰提起本訴。
（二）被告抗辯其僅將抵押權讓與原告，未將抵押權擔保之債權
      一併讓與，依法抵押權讓與之約定應為無效，且依離婚協
      議書僅記載關廟鄉○○段第185-2地號土地之抵押權讓與
      ，原告卻請求未約定之同段183地號及185-7地號土地之抵
      押權，自非有據云云，惟兩造離婚協議書係由雙方聲請人
      自行書寫，而書寫者不諳法律，致未將三筆抵押物之地段
      、地號詳細寫明，而寫：「關廟鄉○○段0000-0000地號
      ，收件字號歸地字第008777號之權利…將歸屬乙○○…不
      得異議」等語。審酌歸仁地政事務所之「歸地字第008777
      號」收件，其共同設定抵押之土地共有五甲段0183、0185
      -2、0185-7等地號，此觀土地登記謄本登記次序一之「共
      同擔保地號」欄之記載自明，被告既於離婚協議書上同意
      將「歸地字第008777號」之權利歸屬原告，則原告請求抵
      押權移轉登記自無不合。被告抗辯原告不能請求三筆土地
      之抵押權，顯不足採。另被告不但同意辦理抵押權之移轉
      登記，且又將抵押權設定契約書、他項權利證明書、債務
      人方國泰所立新台幣壹佰萬元借據及其八十八年六月七日
      所簽發之新台幣壹佰萬元本票交付原告，有上揭各該影本
      可證。亦足證明被告讓與者確為抵押權及所擔保之債權，
      被告辯稱只讓與抵押權，顯然誤會。
（三）又被告主張系爭一百萬元之抵押權，係其借款給債務人方
      國泰，原告母親黃寶雲僅為經手人，並欲舉方國泰及被告
      之母為證人等情然依下列證據，足證抵押權資金之來源確
      為原告母親黃寶雲，列舉如下，請參酌：
　  (1)被告曾聲請拍賣本件抵押物，並由鈞院以91年拍字第1461
      號裁定准予拍賣在案而方國泰對該裁定提起抗告，依方國
      泰抗告理由清楚表明，借貸債權人為黃寶雲有抗告狀影本
      可憑。
　  (2)方國泰對鈞院91年拍字第1460號裁定亦提起抗告，但遭台
      南高分院以91年抗字第643號裁定駁回依該裁定所載方國
      泰之抗告意旨亦表示借款債權人為黃寶雲，有該裁定影本
      可證。
    (3)由前開方國泰之抗告文件資料顯示，其債權債務應存在於
      方國泰與黃寶雲之間，甚至方國泰已清楚表明被告係黃寶
      雲利用出面作幌子而已，今被告欲利用方國泰懷恨黃寶雲
      拍賣其抵押物之怨，企圖勾結作不實之供述，委不足取。
      至於被告另指出其資金來源為其父陳兩川86年12月間之退
      休金，並於87年1月17日自陳兩川帳戶領出308萬元交給其
      妻陳康罔受保管使用，此為被告借給方國泰之一百萬元資
      金來源云云，然陳兩川八十七年一月領錢和本件抵押權設
      定時間之八十八年六月，兩者相距一年五個月之久，且將
      此鉅款長期存放家裏，亦違常理，何況方國泰在前揭證據
      資料中已表明借款債權人為黃寶雲非被告，則被告主張一
      百萬元係其借給方某，實屬無稽。
（四）綜上所述，爰提出離婚協議書影本一份、土地登記簿謄本
      三份、本票影本、他項權利證明書影本、抵押權設定契約
      書及其他特約事項影本、借據影本一份、抗告狀影本一份
      、台南高分院九十一年抗字第六四三號裁定乙份為證，並
      聲明請求(1)被告應將坐落台南縣關廟鄉○○段183地號，
      面積829平方公尺，同段185-2號,面積20平方公尺，同段
      185-7號，面積1531平方公尺等三筆土地，於88年6月10日
      經歸仁地政事務以歸地字第008777號收件所為新台幣一百
      萬整抵押權移轉登記予原告，及(2)訴訟費用由被告負擔。
二、被告抗辯：
（一）抵押權不得由債權分離而為讓與，民法第八百七十條定有
      明文（抵押權之從屬性）。因之抵押權人僅將抵押權讓與
      者，其讓與因違反法律規定，而不生效力，應屬無效（參
      看最高法院73年度台上字第1569號判決、75年台上字第
      1163號判決）。依本件原告提出之離婚協議書協議條款二
      財產上歸屬之記載，兩造係約定被告應將關廟鄉○○段
      0185-2地號土地之權利移轉予原告，而未提及抵押權所擔
      保之債權。既然僅約定移轉該筆土地所登記之權利，依前
      開法條，其約定讓與之行為，應屬無效。原告據以請求被
      告將抵押權抵押權移轉登記予伊，自有未合。
（二）退而言之，縱使認為被告負有將約定之抵押權讓與原告之
      義務，但前開離婚協議書僅記載關廟鄉○○段第185-2地
      號土地之權利（抵押權）之讓與，原告卻請求未約定之同
      段183地號、185-7地號土地之抵押權，亦應一併移轉登記
      ，自非有據。從而該筆185-2地號土地抵押權所擔保之價
      權範圍非一百萬元，而僅是8403元。
（三）又原告之主張皆不實、不當，查：
    (1)本件離婚協議書，應係原告請人書寫，寫完之後，始拿來
      要求被告簽章。原告陳稱離婚協議書係由雙方請人自行書
      寫，並非真實。
    (2)被告是同意離婚協議書所載內容，而予以簽章。離婚協議
      書未記載之事項，被告並未同意，自不生契約效力。離婚
      協議書僅記載「關廟鄉○○段0000-0000地號」並未記載
      同段183地號、185-7地號，且僅記載「收件字號歸地字第
      008777號之權利」亦即該收件字號登記之他項權利（抵押
      權），未記載其所擔保之「債權」，故依其文義，被告所
      應移轉者僅為「抵押權」而不及於「債權」，且所應移轉
      者僅為185-2地號抵押權，並不及於183地號、185-7地號
      抵押權。原告主張所應移轉者為抵押權及抵押權所擔保之
      債權一佰萬元，且三筆土地抵押權應全部移轉云云，實有
      不當。
    (3)原告94年2月3日準備書狀證物：本票、他項權利證明書、
      抵押權設定契約書、借據各一件，非被告於93年5月6日簽
      署離婚協議書後交付原告，而是於88年6月10日辦理抵押
      權設定登記後交付介紹人（經手人）即原告之母黃寶雲保
      管，與本件離婚協議書無關。原告主張：被告不但同意辦
      理抵押權移轉登記，且又將上開抵押權設定契約書、他項
      權利證明書、借據，本票交付原告，亦足證明被告讓與者
      確為抵押權及所擔保之債權云云，亦有不實、不當。
    (4)又本件抵押權資金一百萬元，方國泰係向被告借用，非向
      黃寶雲借用，黃寶雲只是介紹人、經手人而已。又該筆資
      金是被告之母所提供，而資金來源係被告之父陳兩川於86
      年12月31日退休，領有退休金新台幣3,053,497元，中國
      農民銀行於87年1月16日將3,053,497及33,092（合計3,08
      6,689元）匯入陳兩川彰化銀行帳戶。87年1月16日陳兩川
      自其帳戶領出308萬交給其妻即陳康罔受保管、使用。此
      乃陳康罔受給被告借予方國泰之資金一百萬元之來源。
    (5)至於原告提出91年拍字第1461號民事抗告狀、91年度抗字
      第643號民事裁定，乃方國泰為免於被拍賣其所有之抵押
      不動產而提出抗告者，其抗告意旨所稱：甲○○為借貸債
      權人黃寶雲之女婿，黃婦為…，故以其女婿甲○○…出面
      作幌子云云，並非真實。應不得因而認為黃寶雲是方國泰
      之債權人。
    (6)被告係由黃寶雲介紹、經手借與方國泰一百萬元，於與原
      告離婚之前，任由黃寶雲收取利息，於離婚後，黃寶雲卻
      不交還其一直保管之抵押權設定契約書、他項權利證明書
      、本票、借據等文件，應不得因其仍持有前開文件，而認
      為其係債權人。
    (7)如何保管、運用金錢，乃因人而異，被告之母保管被告之
      父退休金，將現金放在家裡，雖與多數人存放銀行之情形
      不同，但亦非絕無僅有。原告卻以「陳兩川87年1月領錢
      和本件抵押權設定時間之88年6月，兩者相距一年五月之
      久，且將此鉅款長期存放家裡，亦違常理。」作為其反駁
      理由，實有欠當。
（四）綜上所述，原告之請求，應無理由，爰提出高雄市碼頭裝
      卸搬運職業工會會員及會務人員專案辦理退休金核算表影
      本一件、綜合存款存摺影本一件為證，並聲明請求(1)駁回
      原告之訴，及(2)訴訟費用由原告負擔。
三、兩造不爭執之事實：兩造原為夫妻，於93年5月6日協議離婚
    ，並簽訂離婚協議書，其中第一項第二款約定：「於關廟鄉
    ○○段第0000-0 000號收件字號歸地號字第008777號之權利
    人甲○○Ｚ0000 00000之權利將歸屬乙○○Ｚ000000000不得
    異議」等情。
四、得心證之理由：
（一）原告主張兩造離婚時簽有載明「於關廟鄉○○段第0000-0
      000號收件字號歸地號字第008777號之權利人甲○○Ｚ0000
      000 00之權利將歸屬乙○○Ｚ000000000不得異議」之離婚
      協議書乙節，被告並不爭執，雖被告抗辯借款係其所提供
      ，並據證人即被告母親陳康罔受證述「我是甲○○的母親
      ，我兒子說有人要設定土地給我們，要向我拿錢，他分兩
      次拿，一次拿五十萬元，二次共拿了一百萬元，時間間隔
      我都忘記了，兒子給我拿錢，我也沒有記得時間」云云（
      見本院94年4月25日言詞辯論筆錄）。惟查，被告抗辯，
      均為離婚協議書簽立前之事由，縱被告抗辯屬實，亦不影
      響協議之成立，是原告主張兩造已有前揭協議書之約定，
      為可採信。
（二）按解釋契約，固須探求當事人立約時之真意，不能拘泥於
      契約之文字，但契約文字業已表示當事人真意，無須別事
      探求者，即不得反捨契約文字而更為曲解，最高法院17年
      上字第1118號著有判例可參；復按當事人主張於己有利之
      事實者，就其事實有舉證之責任，民事訴訟法第二百七十
      七條定有明文。經查：
      原告主張兩造協議者為同一收文字號之三筆土地，只是
　　　　漏載其餘二筆土地地號而己，惟為被告所否認。惟觀兩
        造不爭執其真正之離婚協議書載明「（二）財產歸屬：
        於關廟鄉○○段0000-0000地號收件字號歸地字第00877
        7號之權利人甲○○Ｚ0000000000之權利將歸屬乙○○Ｚ0
        00000000不得異議」等語，就契約文字之文義觀之，係
        被告僅將關廟鄉○○段0000-0000地號一筆土地，其收
        件字號為歸地字第008777號之「權利」歸屬原告乙○○
        ，契約文義上並無任何不明確之處，是原告主張兩造協
        議者為同一收文字號之三筆土地，不足採信。
      原告又主張兩造協議真意係同時讓與抵押權及所擔保的
        債權云云，並提出被告所交付之抵押權設定契約書、他
        項權利證明書、債務人方國泰所立新台幣壹佰萬元借據
        及其八十八年六月七日所簽發之新台幣壹佰萬元本票為
        憑。惟為被告所否認，被告並以係由黃寶雲介紹、經手
        借與方國泰一百萬元，於與原告離婚之前，任由黃寶雲
        收取利息，於離婚後，黃寶雲卻不交還其一直保管之抵
        押權設定契約書、他項權利證明書、本票、借據等文件
        ，應不得因其仍持有前開文件，而認為其係債權人等語
        ，茲為抗辯。按當事人主張於己有利之事實者，就其事
        實有舉證之責任，民事訴訟法第二百七十七條定有明文
        。證人方國泰於本院審理時，陳稱「是有這些事情，是
        由黃寶雲經手的，黃寶雲告訴我說錢是向他女婿即甲○
        ○拿的，我在設定當天有看到他。我與黃寶雲是朋友，
        我向她借錢，她說要向她的女婿甲○○借來給我，設定
        時他才出現，當時甲○○並沒有說什麼，整件事情的經
        手都是黃寶雲在處理」等語（見本院94年4月25日言詞
        辯論筆錄），核與被告所為係由黃寶雲經手借款事宜之
        抗辯相符，是不能以原告持有抵押權設定契約書、他項
        權利證明書、本票、借據等文件即認真正之借款人係黃
        寶雲，自亦不能據以推定被告同意讓與抵押權及所擔保
        之債權予原告。復觀兩造離婚協議書載明「（二）財產
        歸屬：於關廟鄉○○段00 00-0000地號收件字號歸地字
        第00877 7號之權利人甲○○Ｚ0000000000之權利將歸屬
        乙○○Ｚ0 00000000不得異議」等語，就契約文字之文
        義觀之，係被告僅將關廟鄉○○段0000-0000地號一筆
        土地，其收件字號為歸地字第008777號之「權利」歸屬
        原告乙○○，契約上僅載明為「權利」，並無「債權」
        之字樣，且契約文義並無任何不明確之處。此外，原告
        復未舉證證明兩造間確有同時讓與債權之約定。綜上所
        述，原告主張兩造協議者為抵押權加上所擔保之債權云
        云，不足採信。
（三）次按抵押權不得由債權分離而為讓與，或為其他債權之擔
      保，此為民法第八百七十條所明定；則，如將抵押權自債
      權分離而為讓與，不僅違反民法第八百七十條之規定，亦
      屬違反民法第七百五十七條物權法定主義之原則，即自行
      創設不動產權利之抵押權。又法律行為，違反強制或禁止
      之規定者，無效，民法第七十一條亦定有明文。經查，原
      告主張被告讓與者為抵押權及所擔保之債權，不能採信，
      業如前述，自應認本件兩造協議內容應僅限於協議書上所
      載之權利，即只有抵押權讓與之約定。揆諸前揭說明，兩
      造僅約定讓與抵押權而未同時讓與所擔保之債權，即因違
      反法律強制規定而無效。
（四）綜上所述，兩造離婚協議書就抵押權讓與之約定，在法律
      上既為無效之約定，則原告依據無效之約定請求被告應將
      坐落台南縣關廟鄉○○段183地號，同段185-2號、18 5-7
      號三筆土地，於88年6月10日經歸仁地政事務以歸地字第
      008777號收件所為新台幣一百萬元之抵押權及債權移轉登
      記予原告云云，並無理由，應予駁回。
四、結論：原告之訴，為無理由，依民事訴訟法第七十八條，判
    決如主文。
中　　華　　民　　國　　94　　年　　5 　　月　　9 　　日
                      家事法庭    法　官　王 獻 楠
以上正本係照原本作成。
如對本判決上訴，須於判決送達後20日內向本院提出上訴狀。
中　　華　　民　　國　　94　　年　　5 　　月　　9 　　日
                                  書記官　蘇 玲 錦
